臺灣臺中地方法院民事判決　九十二年度家訴字第九七號
　　原　　　告　壬○○○
　　訴訟代理人　王通顯　律師
　　被　　　告　戊○○
　　訴訟代理人　庚○○
　　被　　　告　丁○○
　　訴訟代理人　辛○○
　　　　　　　　庚○○
　　被　　　告　丙○○
右當事人間請求剩餘財產分配事件，本院於民國九十三年九月二十二日言詞辯論終結
，判決如下：
    主      文
原告之訴及假執行之聲請均駁回。
訴訟費用由原告負擔。
    事實及理由
一、被告丙○○經合法通知，未於言詞辯論期日到場，核無民事訴訟法第三百八十六
    條各款所列情形，爰准依原告之聲請，由原告一造辯論而為判決。
二、原告主張：
　（一）原告與訴外人即被繼承人陳秋水於民國二十三年結婚後，未約定夫妻財產制
　　　　，嗣陳秋水於九十一年八月二十九日死亡，被告戊○○、丁○○、丙○○，
　　　　及訴外人乙○○○、張陳梅、陳秀鑾、己○○為陳秋水與原告所生之子女，
        與原告依法為陳秋水之繼承人，惟原告與乙○○○、張陳梅、陳秀鑾、己○
        ○等五人於九十一年十月三日已向臺灣彰化地方法院聲明拋棄繼承，並准予
        備查在案，故被告三人應承受陳秋水財產上之一切權利義務，而剩餘財產差
        額分配請求，係因繼承開始而發生，屬於被繼承人之義務，應由被告承受之
        。而陳秋水死亡時，其與原告於婚姻關係存續中所取得而現存之剩餘財產，
        尚有新台幣（下同）五百萬元，係陳秋水生前投資其女婿甲○○藥材生意所
        分配之利益；原告則有一百一十一萬六千一百八十四元，其中包括(1)陳秋水
        死亡時勞保局農保死亡給付十五萬三千元。(2)九十一年九月二日及同年月十
        日，經被告及乙○○○等人之同意，由陳秋水於彰化縣二水鄉農會之帳戶轉
        存十四萬八千六百九十元至原告帳戶。(3)原告彰化縣二水鄉農會帳戶（00
        000000000000號）之存款九萬四千四百九十四元（此為政府老
        農津貼）。(4)原告彰化縣二水鄉農會帳戶定存七十二萬元，其中第一、二項
        屬法定財產制關係消滅後原告所取得，而第三、四項則屬無償取得，故均無
        庸列入分配，是陳秋水死亡時，其與原告於婚姻關係存續中所取得而現存之
        剩餘財產，尚有五百萬元，原告則為零，二人剩餘財產之差額即為五百萬元
        。
  （二）又依七十四年六月三日增訂民法第一千零三十條之一理由，及大法官會議釋
        字第四一０號解釋觀之，陳秋水所遺留財產不應再區分為七十四年六月五日
        以前或以後取得，而有不同認定，則陳秋水所遺五百萬元，係其於五十年間
        以隱名合夥方式投資所得，而原告與陳秋水係於二十三年結婚，依民法親屬
        編施行法第六條之二規定，即屬婚後財產，自為剩餘財產分配之範圍，爰請
        求被告給付該差額二分之一之金額計二百五十萬元等語。並聲明：（一）被
        告應連帶給付原告二百五十萬元，暨自九十二年九月二十七日起至清償日止
        ，按年息百分之五計算之利息。（二）願供擔保，請准宣告假執行。
  （三）陳秋水生前並無贈與訴外人庚○○二百萬元之事實，蓋依被告丙○○於九十
        一年十月二十二日存證信函中，已表明係信託以庚○○名義辦理定存，且定
        存單、印章均由被告丙○○所保管，存入及換單亦由被告丙○○自為，顯非
        贈與甚明。且上開存證信函亦提及庚○○向銀行謊稱遺失存單及印章而申請
        補發存單，被告丙○○除要求銀行勿讓庚○○領取定存金額外，尚要求庚○
        ○需於三日內向銀行辦理廢棄補發之存單，由此足見並非陳秋水於八十三年
        指示被告丙○○交付二百萬元予庚○○。
三、被告戊○○、丁○○則以：
  （一）陳秋水死亡時，其遺留之財產應為三百一十四萬八千六百九十元，其中十四
        萬八千六百九十元係陳秋水生前取得之老農津貼（已匯入原告帳戶），屬無
        償取得，不應列入剩餘財產之分配，而其餘之三百萬元，乃係陳秋水於五十
        年間，以隱名合夥方式，投資其大女婿甲○○經營之藥材事業，陳秋水出資
        十八萬元，至拆夥時陳秋水已獲利一千萬餘元，其後因生活花費及贈與庚○
        ○二百萬元，致其死亡時僅剩餘三百萬元，而陳秋水與甲○○拆夥之時間，
        雖不能確定，但應係在七十四年六月五日以前，則陳秋水死亡時遺留之財產
        ，由於屬其投資所獲利，於民法第一千零三十條之一增訂前即已發生，故原
        告就此請求剩餘財產分配，顯於法無據；再者，該筆財產既係陳秋水以隱名
        合夥方式獲利所得，則因合夥關係人間，因彼此信任而成立，他人非有其他
        合夥人全體所信任是不允許其加入，故對合夥人其與義務乃具一身專屬（如
        利益再增資），因此系爭該筆財產係專屬於陳秋水，符合特有財產之規定，
        亦不應列入剩餘財產分配之範圍，且該投資所取得之收益，與原告之協力持
        家並無任何關係，原告請求分配亦亦顯失公平。退步言之，縱如原告主張陳
        秋水與甲○○拆夥之時間，係在七十七年間，則原告所得請求之剩餘財產差
        額，亦僅能就七十四年六月五日至七十七年拆夥時，陳秋水所取得收益部分
        請求分配等語資為抗辯，並聲明：駁回原告之訴。
  （二）陳秋水生前於八十三年間，因庚○○係長孫，乃贈與並交付庚○○二百萬元
        ，陳秋水死亡後，於家族召開之親屬會議，因庚○○附議親屬會議之決議，
        擬將該筆款項，供作原告日後養老之事宜，並交由張陳梅與己○○二人保管
        ，惟事後未達成協議，故親屬會議記錄所載之金額，實包括庚○○之二百萬
        元，是陳秋水死亡時遺留之財產，扣除老農津貼十四萬八千六百九十元（己
        匯入原告帳戶），應為三百萬元，而非五百萬元。
  （三）原告主張當初係因考量銀行利息課稅問題，陳秋水始借用庚○○名義辦理二
        百萬元之定存，然查銀行年利息課稅之問題一直以來都存在，何以八十三年
        底以前陳秋水與丙○○均以自己之名義辦理定存時，卻無上開問題之考慮；
        況八十三年底至八十四年初台中第七商業銀行文心分行定期存款之年利率不
        到百分之八，若以三百萬元定期存款年利息所得根本不及二十四萬元，距法
        定超過二十七萬元之課稅標準甚遠，且亦無須動用三個人之名義，以被告丙
        ○○及其兒子陳俊嘉或陳秋水本人二人名義各定存三百萬元，即可節稅。縱
        使須用三人名義始能節稅，則除了陳秋水本人名義可用外，尚還有其他之繼
        承人，是原告主張庚○○名下之二百萬元，係陳秋水生前信託借名以節稅云
        云，應屬不實。
　（四）陳秋水死亡時，原告現存之財產，其中存於彰化縣二水鄉農會帳戶定存之七
　　　　十二萬元，是於民法第一千零三十之一條增訂之後原告始取得之婚後財產，
　　　　依法該筆財產，應列入剩餘財產分配範圍。雖原告主張該筆財產係其四名女
　　　　兒每年給予之紅包及陳秋水六百萬元定存利息之半數所累積而來。惟原告每
　　　　年過年時發予十幾位孫子之紅包金額，顯已超過其子女所給予之紅包金額，
　　　　原告想從中獲取一年之生活費用已屬不可能，更不可能有所結餘。再者，陳
　　　　秋水定存銀行六百萬元所孳生之利息，亦屬原告取得之婚後財產，仍應列入
　　　　分配。
  （五）被告戊○○於九十二年九月十五日已交付予原告十萬元，並於陳秋水死亡後
        ，再由陳秋水帳戶轉匯十四萬八千六百九十元予原告，如鈞院認原告得請求
        剩餘財產差額之分配，則該二筆金額屬剩餘財產分配之先付。
四、被告丙○○方面，未於最後言詞辯論期日到場，據其以前到場所為陳述：陳秋水
    死亡時遺留五百五十萬元，惟其中五十萬元係陳秋水積欠己○○之債務，另五百
    萬係陳秋水與原告婚姻關係存續中所取得之現存財產，而於九十一年十一月之親
    屬會議已決議預先給予被告丙○○三十萬元，故陳秋水遺留之財產現僅存四百七
    十萬元，並同意原告之請求等語。
五、兩造不爭執之事實：
　（一）陳秋水與原告於二十三年結婚，被告戊○○、丁○○、丙○○，及訴外人乙
　　　　○○○、張陳梅、陳秀鑾、己○○為陳秋水與原告所生之子女。
  （二）陳秋水與原告之婚姻關係存續期間，並未約定夫妻財產制。
　（三）陳秋水於九十一年八月二十九日死亡，原告與乙○○○、張陳梅、陳秀鑾、
　　　　己○○等人於九十一年十月三日向臺灣彰化地方法院聲明拋棄繼承，並准予
　　　　備查在案。
　（四）陳秋水死亡時所遺留之現金，係其生前投資女婿甲○○藥材生意所分配之利
　　　　益。
六、得心證之理由：
  （一）查陳秋水與原告於二十三年結婚，至九十一年八月二十九日陳秋水死亡時，
        二人婚姻關係仍存續，且未登記任何夫妻財產制，依法應適用法定財產制。
　（二）按法定財產制關係消滅時，夫或妻現存之婚後財產，扣除婚姻關係存續中所
　　　　負債務後，如有剩餘，其雙方剩餘財產之差額，應平均分配。為民法第一千
　　　　零三十條之一第一項本文所明定，是法定財產制關係消滅時，夫妻始有剩餘
　　　　財產差額分配請求權，而夫妻一方死亡時，基於剩餘財產分配請求權之目的
　　　　，乃在貫徹男女平等之原則，故於婚姻關係存續中所增加之財產，除無償取
　　　　得之情形外，妻自應有平均分配之權利。從而，並不因係夫妻一方死亡或離
　　　　異而有不同。否則若夫妻離婚即可為剩餘財產分配之請求，婚姻關係正常之
　　　　夫妻因配偶一方死亡即不得為剩餘財產分配，豈不生法律鼓勵離婚之情形，
　　　　殊不妥當。且由法條文義解釋而言，法文既言「法定財產制關係消滅時」（
　　　　九十一年修正前規定「聯合財產關係消滅時」），則死亡亦為法定財產制關
　　　　係消滅原因之一，自無排除該條項適用之餘地，本件原告與陳秋水婚姻關係
　　　　存續期間，陳秋水於九十一年八月二十九日死亡，原告與陳秋水間之法定財
　　　　產制既因陳秋水死亡而消滅，原告主張其得適用民法第一千零三十條之一之
　　　　剩餘財產差額分配請求權，自屬有據。
　（三）次按民法第一千零三十條之一規定剩餘財產差額分配請求權，其所謂「雙方
　　　　剩餘財產之差額，應平均分配」，係指婚姻關係存續中，夫妻各自取得而現
　　　　存之財產，扣除婚姻關係存續中所負債務及因繼承或其他無償取得之財產或
　　　　慰撫金，計算出夫妻各自之剩餘財產，再比較其剩餘財產之多寡，算定其差
　　　　額，剩餘財產較少之一方即得向剩餘財產較多之他方，請求分配差額之二分
　　　　之一；又現行民法第一千零三十條之一之「剩餘財產差額分配請求權」，係
　　　　至七十四年六月五日始增訂開始施行，則於七十四年六月五日以前取得之財
　　　　產，即不應列入兩造剩餘財產差額請求權之範圍內，蓋：按法律規定之解釋
        ，包括狹義的法律解釋、價值補充及漏洞補充。而狹義的法律解釋，是在法
        律規定意義不明確時，以文義、體系、歷史（立法者意志）、目的及合憲性
        解釋等方法，使法條文字的意涵得以澄清之過程。於解釋法律時，應先自文
        義出發，界限也不能超越文義之最大範圍，如有多數解釋可能時，則利用其
        他解釋方法予以確定。以下即自各種法律解釋方法予以闡釋：
      　(1)文義解釋：關於民法第一千零三十條之一第一項所規定夫妻剩餘財產差額
          之分配，為七十四年六月三日修正後第一千零三十條之一第一項所規定；
          而「關於親屬之事件，在民法親屬編施行前發生者，除本施行法有特別規
          定外，不適用民法親屬編之規定；其在修正前發生者，除本施行法有特別
          規定外，亦不適用修正後之規定」，此為民法親屬編施行法第一條所明，
          則夫妻於民法親屬編修正前已結婚並取得之財產，係屬民法第一千零三十
          條之一修正前發生者，除民法親屬編施行法有特別規定外，不適用修正後
          之規定，易言之，七十四年六月三日修正公布施行民法親屬編施行法未特
          別規定修正後之民法第一千零三十條之一規定，於修正前已結婚並取得之
          財產亦有適用者，則夫妻於民法親屬編修正前已結婚並取得之財產，自無
          適用修正後規定之餘地。
        (2)歷史解釋：
          在七十四年六月三日民法親屬修正時，立法委員簡又新等二十二人曾建
            議修正民法親屬編施行法之第六條增訂第二項，包括民法第一千零三十
            條之一之規定，對於民法親屬編施行法修正前已結婚者亦適用之，惟多
            數委員仍認為民法親屬編施行法第六條設置溯及效力之規定，將會影響
            很多人之權益，為免夫妻財產制作太多變更並減少訟源，因此該建議提
            案未獲通過。由此可見，回歸立法當時立法者並無令民法第一千零三十
            條之一之規定具有溯及效力之意（參考立法院公報法律案專輯第七九輯
            民法親屬編部分條文修正及民法親屬施行法修正案下冊）。
          而八十五年九月二十五日增訂公布民法親屬編施行法第六條之一規定之
            立法理由揭示：「一、本條新增。二、在民國七十四年六月四日以前，
            妻於婚姻關係中非因繼承或其他無價取得之財產均非妻之原有財產，其
            所有權歸屬夫。然而此類型案例，除本施行法有特別規定之外，不適用
            修正後之規定：：：」，足證七十四年六月三日修正公布施行民法親屬
            施行法未特別規定修正後之民法第一千零三十條之一規定，就修正前結
            婚並取得之財產亦有適用，則夫妻於民法親屬編前已結婚並取得之財產
            自無適用修正後規定之餘地，尚不得以民法第一千零三十條之規定之聯
            合財產關係消滅時配偶之剩餘財產差額分配請求權係發生於該條規定修
            正後，即一概適用請求權發生時之民法第一千零三十條之一規定。
          迨至九十一年民法修正時，立法委員沈智慧等九十一人提案之親屬編施
            行法條文，除增訂第六條之二第二項規定：「中華民國九十一年民法親
            屬編修正前適用聯合財產制之夫妻，其特有財產或結婚時之原有財產，
            於修正施行後視為夫或妻之婚前財產；其婚姻關係存續中於民國七十四
            年六月四日以前及同年六月五日以後取得之原有財產，於修正後均視為
            夫或妻之婚後財產。」外，更增訂第六條之四規定：「中華民國七十四
            年六月四日以前結婚，並適用聯合財產制之夫妻，於中華民國九十一年
            民法親屬編修正前聯合財產關係消滅者，其婚姻關係存續中於民國七十
            四年六月四日以前及同年六月五日以後取得而於聯合財產關係消滅時現
            存之原有財產，均視為民國七十四年六月三日修正之民法第一千零三十
            條之一規定之『夫或妻於婚姻關係存續中所取得而現存之原有財產』。
            但有關剩餘財產分配請求權之判決或行政處分已確定或夫妻另有約定者
            ，不適用之。」惟立法院三讀通過之親屬編施行法第六條之二第二項，
            乃採行政院版之內容，即現行條文，審查會之意見：係行政院及司法院
            版將現行財產制中所稱之特有財產及結婚前與結婚後之財產，在新修正
　　　　　　第六條之二中予以定性，明確其適用。沈委員版本第六條之二第二項及
　　　　　　第六條之四規定復區分七十四年修正前、七十四年修正後之情形予以規
　　　　　　範，似無必要，爰不採納（參考立法院公報，第九十一卷，第四十一期
　　　　　　，第一百一十二頁至第一百一十七頁）。
        (3)此處並無法律漏洞有待填補之問題：法律之適用，原則上係針對繼續的事
          實關係，或法律關係進行中就相關法律修改原則上亦向將來發生，故當法
          律規定對於過去之事實或法律關係有所影響，是否欲使新規定之法律效果
          溯及發生，涉及如何權衡人民之信賴利益與公共利益維護之問題，為顧及
          二者利益之調和，立法者可訂定過渡條款，或對於既有之權益作分階段式
          之處理，或訂定除外條款，或雖未明定除外條款，惟於立法討論過程有意
          不使新法發生溯及效力，以資緩和對於信賴利益之衝擊，凡此均屬立法者
          裁量之範疇，於立法者決定後，執法者於適用法律時即不得違背立法意旨
          ，超越立法原意。在此，民法親屬編施行法就第一千零三十條之一之適用
          ，未特別訂定過渡條款，此乃立法者有意省略，並非立法計劃有任何不完
          整或漏洞之情事。故法院於適用時，未將七十四年六月五日前之聯合財產
          及夫或妻所負債務計入，適足以符合法律之意旨。立法者既已立法排除夫
          或妻於七十四年六月三日增訂前取得而現存之原有財產在剩餘財產分配請
          求權之計算範圍外，即可見立法計劃並無任何不完整，自亦無任何隱藏性
          法律漏洞須籍由目的性限縮予以彌補之必要。
        (4)依上所陳，七十四年六月五日增訂施行之民法第一千零三十條之一規定，
          依文義及歷史解釋，即足確定立法者有意使此規定不生溯及效力，特意排
          除夫或妻於該日之前取得而現存之原有財產列入剩餘財產差額分配請求權
          計算範圍，況由七十四年修正民法親屬編，亦一併刪除妻以勞力所得之報
          酬為其特有財產之立法理由觀之，妻於七十四年六月四日以前勞力所得之
          報酬為其特有財產，依親屬編施行法第六條之二規定視為婚前財產，不列
          入剩餘財產之分配，而夫於七十四年六月四日以前取得勞力所得之報酬，
          因無特有財產之規定，因此仍屬婚姻關係存續中取得之原有財產，若將該
          財產亦視為婚後財產而列入剩餘財產之分配，對夫而言，將造成不公之結
          果，故七十四年六月五日以前取得之財產，仍不應列入兩造剩餘財產差額
          請求權之範圍內，而最高法院八十一年度台上字第二三一五號、八十二年
          度台上字第二七六八號、八十五年度台上字第四九四號及九十二年度台上
          字第五六八號判決暨最高行政法院九十一年三月份庭長法官聯席會議均採
          相同見解。準此，夫妻於七十四年六月五日增訂施行前取得之財產，不應
          列入夫妻剩餘財產差額分配請求權之計算範圍。
        本件原告主張陳秋水死亡時，其與原告於婚姻關係存續中所取得而現存之剩
        餘財產，尚有五百萬元，原告則為零等語；而被告戊○○、丁○○則抗辯：
        陳秋水生前已將二百萬元贈與庚○○，故其死亡時僅遺留現金三百萬元，且
        該三百萬元連同之前贈與庚○○二百萬元（合計五百萬元）均係陳秋水於七
        十四年六月五日前取得等語，是本件最大之爭執，即在於(1)陳秋水生前有無
        於八十三年間贈與庚○○二百萬元？(2)陳秋水生前取得財產之時間，究係七
        十四年六月五日以前或以後？查：
        (1)按當事人就有利於己之主張，就其事實應負舉證之責任。民事訴訟法第二
          百七十七條定有明文。本件被告戊○○、丁○○抗辯：陳秋水死亡時所遺
          留之現金五百萬元中，有二百萬元早於八十三年間贈與予庚○○云云，固
          據提出定存單、定期性存款申請單、庚○○存單存款歸戶資料等件為證，
　　　　　惟為原告所否認，且上開證據僅能證明庚○○名下確有二百萬元之定期存
　　　　　款，尚不足以證明陳秋水與庚○○間有贈與之事實，再者，陳秋水死亡後
　　　　　，由陳秋水子女於九十一年十一月三日所召集之親族會議決議，亦記載「
　　　　　爸爸遺留現金五百五十萬元」，此有被告戊○○、丁○○提出之決議記錄
　　　　　一紙在卷可稽，若陳秋水於八十三年間已贈與予庚○○二百萬元，則身為
          庚○○之父親即被告戊○○，豈有不異議之理，此外，被告戊○○、陳文
          棋復未能舉證以實其說，其等主張自難憑採，則陳秋水死亡時，其所遺留
          之現金為五百萬元，應可認定。
        (2)陳秋水死亡時所遺留之現金，係其生前投資女婿甲○○藥材生意所分配之
          利益之事實，為兩造所不爭執之事實，則由甲○○與陳秋水拆夥之時間，
          即足以推認陳秋水取得財產之時間。而證人甲○○於本院審理時到庭證稱
          ：伊於五十一年開設中藥行，五十七年與陳秋水等人合夥投資，合夥契約
          書上所載陳秋水之資本金額十八萬元，係當初陳秋水在五十一、二年伊與
          乙○○○結婚時所給之四萬五千元賺得，但在張玉祺（合夥人之一）拆夥
          後，合夥就解散了，確實時間伊不清楚，但伊確定拆夥之時間係在二十多
          年前，伊則將錢算給各個合夥人，約有百萬以上，伊是以現金交給陳秋水
          ，七十幾年以後即由伊獨資經營中藥行等語（參見本院十三年四月三十日
          言詞辯論筆錄），則由甲○○係中藥行之負責人，此有臺灣省臺中市政府
          營利事業登記證影本一紙附卷可稽，足信其證詞為真，而其證詞雖不足認
          定甲○○與陳秋水拆夥確切時間，惟由甲○○於九十三年四月三十日到庭
          明確證稱拆夥時間係在「二十多年前」，據此即得推算甲○○與陳秋水拆
          夥時間應係在七十四年六月五日以前無誤，是陳秋水死亡時所遺留之現金
          ，既係於七十四年六月五日民法第一千零三十條之增訂施行前所取得，即
          不應列入剩餘財產差額分配請求權之計算範圍。
        (3)陳秋水死亡時所遺留之現金，既不應列入夫妻剩餘財產差額分配請求權之
          計算範圍，則其於婚姻關係存續中，所取得而現存之財產為零，並無任何
          剩餘財產，從而，原告依民法第一千零三十條之一規定，請求被告連帶給
          付原告二百五十萬元，暨自九十二年九月二十七日起法定遲延利息，為無
          理由，應予駁回。其假執行宣告之聲請亦失所附麗，應併予駁回。
七、訴訟費用負擔之依據：民事訴訟法第七十八條。
中　　　華　　　民　　　國　　九十三　　年　　　九 　　月　　三十  　　日
                              臺灣臺中地方法院家事法庭
~B法　　　官　楊國精
右為正本係照原本作成。
如對本判決上訴，須於判決送達後二十日內，向本院提出上訴狀，同時表明上訴理由
（須附繕本）。
中　　　華　　　民　　　國　　九十三　　年　　　九　　　月　　三十　　日
~B法院書記官
